【裁判字號】    92,上易,34
【裁判日期】    920603
【裁判案由】    損害賠償
【裁判全文】
臺灣高等法院民事判決                              九十二年度上易字第三四號
    上  訴  人  甲○○
    訴訟代理人  江乾發
                江美英
    被上訴人    乙○○
右當事人間請求損害賠償事件，上訴人對於中華民國九十一年十一月二十九日臺灣板
橋地方法院九十年度重訴字第六三四號第一審判決提起上訴，本院判決如左：
    主      文
上訴駁回。
第二審訴訟費用由上訴人負擔。
    事      實
甲、上訴人方面：
一、聲明：(一)原判決廢棄。(二)駁回被上訴人在第一審之訴。
二、陳述：除與原判決記載相同者外，補稱略以：
    我們在三十七年時就承租該土地蓋房子，每年付一百台斤白米，到民國四十一年
    土地所有權人林先進將該土地以一千五百元賣給我們，後來四十二年時我們第二
    次又向他買空地的部分價金一千元，當時土地登記名義人是林先進的媽媽林，
    林先進說等到他繼承這個土地就會移轉給我們，但直到民國六十七年林先進才繼
    承該土地，但因當時土地被規劃為道路用地，所以我們沒有急著去辦理移轉登記
    ，民國六十八年時房子就被政府拆掉，土地大部分被開發成道路用地，我們所買
    的土地還剩下一部份沒有被當成道路用地。就該部分未被徵收的土地，我都一直
    在使用，直到八十九年十二月十五日法院強制執行，我們才返還。
三、證據：除援用原審提出者外，補提台灣板橋地檢署八十九年偵字第九二一八號不
    起訴處分書、永和市公所函、申請書及照片等件為證，並聲請訊問證人許聰賢、
    許玉火。
乙、被上訴人方面：
一、聲明：上訴駁回。
二、陳述：援用原審陳述
三、證據：援用原審立證方法。
丙、本院依職權調取台灣板橋地方法院八十八年度重訴字第五○八號卷。
    理      由
一、被上訴人主張：坐落台北縣永和市○○段第五七八號土地（下稱系爭土地），係
    被上訴人與他人所共有，被上訴人應有部分為六六二四分之二四六。詎上訴人自
    民國四十年一月間起，即無權占用該土地，面積達八十八‧一平方公尺。被上訴
    人前業於八十八年間訴請返還系爭無權占有之土地，經原法院以八十八年重訴字
    第五○八號民事判決上訴人應返還系爭土地確定在案。上訴人無法律上原因而受
    有使用系爭土地，致被上訴人受有損害，爰依不當得利之法律關係，請求自四十
    年一月間起至八十八年九月十六日止，其持分之相當於租金之不當得利等語。（
    被上訴人於原審請求上訴人應給付一二、二二○、八○○元，原審判命上訴人給
    付六、八九六元，被上訴人就敗訴部分未據上訴，此部分應已確定。）
二、上訴人則以其祖母於四十一、二年間即向被上訴人之舅舅林先進買入系爭土地並
    蓋屋，上訴人家人在六十八年領拆屋領補償金，才知道系爭土地所有權人有三人
    ；另就時效上而言，縱被上訴人之主張有理，亦只能請求最近五年相當租金之賠
    償，超過五年部分，已罹於時效，不應該請求；又八十九年十二月十五日強制執
    行時上訴人即返還土地，上訴人目前並未占用系爭土地等語置辯。
三、被上訴人主張其共有之系爭土地，自四十年一月間起，即遭上訴人無權占用面積
    八十八‧一平方公尺，業經被上訴人起訴請求返還，並經原法院八十八年度重訴
    字第五０八號民事庭判決上訴人應返還系爭土地確定在案之事實，業據被上訴人
    提出土地登記謄本、原法院八十八年度重訴字第五０八號判決、確定證明書、戶
    院會同臺北縣中和地政事務所派員至現場勘驗屬實，製有勘驗筆錄復繪有複丈成
    果圖附卷足憑，亦為上訴人所不爭執，自堪信被上訴人之上開主張為真實。
四、雖上訴人辯稱：伊祖母（江心婦）早期即向林先進購得系爭土地云云。惟林先進
    於原審證稱：「土地是我的，我的土地給他們蓋房子，一年給我壹包米代價，江
    乾發的爸爸（即上訴人之祖父）跟我是好朋友，他們用一千五百元代價給他們使
    用，後來房子拆遷，我只是把土地讓渡給他們使用，不是賣給他們，所以不用過
    戶，陳罔腰是我太太，他當時還不知道有買賣房子的事情等語」。江心婦證稱：
    「我們有去江輝元代書那裡寫讓渡書（買渡證），我們都用壹包米半包米來計算
    ，我自己去，當時陳罔腰去的」。原法院訊以：買渡證上面寫誰的名字？證人江
    心婦答：「買渡證都是男人出面，（沒）有我們女人出具名字。當時林先進不在
    ，林先進沒有去，是陳罔腰去的，以前都寫的馬馬虎虎的，那個很久了，我都忘
    記了，我都九十多歲了，因為我買渡證已經弄丟了才會這樣等語」。陳罔腰則證
    稱：「我不知道有這件事情等語」。上訴人於本院請求再訊問林先進，林先進亦
    堅稱並無買賣土地之事實（本院卷第一二○頁）。至證人許聰賢、許玉火於本院
    結稱：「知道上訴人之祖母有向林先進買受系爭土地」云云。惟本院進一步詢以
    何以知悉上情，許聰賢則稱：「我就住在附近，我約在十三歲的時候，有聽我爸
    爸講，說我們有向林先進買地，買幾坪我不知道，多少價金也不知道，沒有留下
    什麼書面證據」，許玉火亦稱：「我們也是鄰居，我約在十五歲時，有聽父母講
    ，說我們住的土地有向林先進買，買幾坪或多少價金我都不知道」等語（本院卷
    第一一九頁）。是許聰賢、許玉火所稱均屬傳聞證據，且關於上訴人之祖母江心
    婦有無向林先進買地乙節，亦屬證人推測之詞，不足採信。是上訴人辯稱其祖母
    已向林先進購買系爭占有土地云云，要不足採。何況關於被上訴人請求上訴人返
    還系爭無權占有土地部分，業經法院判決上訴人敗訴確定，認上訴人確屬無權占
    有，已如前述，則上訴人於本件再辯稱有權占有云云，亦不足採。退步言之，綜
    上訴人之祖母確有向林先進購買系爭占有之土地，惟其買賣關係亦僅存在於上訴
    人之祖母與林先進之間，而林先進與被上訴人之母林含，同為土地共有人之一，
    基於債之相對性，自無從就上訴人之祖母與林先進間之買賣契約，對被上訴人亦
    發生效力。故本件被上訴人主張上訴人無權占有，自屬可採。
五、上訴人無正當權源占用被上訴人之土地，依社會通常之觀念，將可獲得相當於租
    金之利益而致被上訴人受有損害，被上訴人自得依不當得利之法律關係，請求上
    訴人返還相當於租金之利益。
  (一)按利息、紅利、租金、贍養費、退職金及其他一年或不及一年之定期給付債權，
    其各期給付請求權，因五年間不行使而消滅。民法第一百二十六條定有明文。又
    租金之請求權因五年間不行使而消滅，既為民法第一百二十六條所明定，至於終
    止租約後之賠償與其他無租賃契約關係之賠償，名稱雖與租金異，然實質上仍為
    使用土地之代價，債權人應同樣按時收取，不因其契約終止或未成立而謂其時效
    之計算應有不同（最高法院四十九年台上字第一七三０號判例參照）。查上訴人
    自認自三十九年間占有系爭土地，而被上訴人請求自四十年一月間起，至起訴日
    即九十年九月十九日止相當於租金之損失，上訴人抗辯起訴日之前超過五年之部
    份，已罹於時效等語，揆諸前開說明，上訴人為時效之抗辯，洵屬有據。故被上
    訴人之請求在起訴日之前五年，即八十五年九月十九日之前相當於不當得利之請
    求，已罹於時效。
  (二)又系爭無權占有之土地，因被上訴人聲請強制執行，上訴人業於八十九年十二月
    十五日將土地返還予被上訴人，此為兩造所不爭執，故被上訴人請求不當得利之
    期間，應僅得自八十五年九月十九日起算至八十九年十二月十五日止，共四年又
    八十八天。
  (三)次按租用基地，建築房屋，其租金以不超過土地申報總價額年息百分之十為限，
    土地法第一百零五條、第九十七條定有明文。系爭土地於八十六年七月至八十九
    年七月間之申報地價均為每平方公尺二萬六千四百元，有被上訴人提出之地價謄
    本為證。又系爭土地面臨馬路，交通尚稱便利，然上訴人於六十八年間房屋拆遷
    後，僅擺放盆景，業經本院至現場勘驗屬實，製有勘驗筆錄在卷。本院認為以此
    項計收標準，尚屬過高，應以土地申報總價額年息百分之二為適當。系爭土地依
    上開標準計算上訴人自八十五年九月十九日起至八十九年十二月十五日之利益為
    ：一九七、二八二元，其計算式：
    ６４００Ｘ８８‧１Ｘ２％Ｘ（４十８８／３６５）＝１９７２８２（元以下四
    捨五入）
  (四)又被上訴人依不當得利之法律關係，請求相當於租金之損害，而此利益並非不
    可分，被上訴人自得請求其土地權利範圍內，上訴人所可能之利得。而被上訴人
    之權利範圍為六六二四分之二四六，故被上訴人所得請求相當於租金之損害為七
    、三二五元，其計算式：
    １９７２８２Ⅹ２４６／６６２４＝７３２７（元以下四捨五入）
六、從而，被上訴人依不當得利之法律關係，請求上訴人給付七千三百二十五元，及
    自起訴狀繕本送達之翌日即九十年十月六日起，至清償日止，按週年利率百分之
    五計算之利息之範圍內之請求為適當，應予准許，逾此部分之請求則無理由，應
    予駁回。則原審判命上訴人應給付六千八百九十六元及其法定遲延利息，其數額
    雖有誤算，惟被上訴人並未聲明不服，此部分本院自無從加以審酌。上訴意旨指
    摘原判決不當，求予廢棄，為無理由，應予駁回。
七、至兩造其餘之攻擊防禦方法及未經援用之證據，經本院斟酌後，認為均不足以影
    響本判決之結果，自無逐一詳予論駁之必要，併此敘明。
八、據上論結，本件上訴為無理由，依民事訴訟法第四百四十九條第一項、第七十八
    條判決如主文。
中      華      民      國    九十二    年       六     月      三      日
                              民事第一庭
                                  審判長法  官  尤  豐  彥
                                        法  官  湯  美  玉
                                        法  官  陳  金  圍
右正本係照原本作成。
不得上訴
中      華      民      國    九十二    年       六      月      三     日
                                        書記官   章  大  富


司法院資訊處製作；財團法人民間司法改革基金會備份。
